最高法院刑事判決　　　　　　九十四年度台上字第七二０八號
　　上　訴　人　台灣高等法院高雄分院檢察署檢察官
　　被　　　告　乙○○
　　　　　　　　甲○○
上列上訴人因被告等違反水利法案件，不服台灣高等法院高雄分
院中華民國九十四年九月十四日第二審更審判決（九十四年度上
更(二)字第九九號，起訴案號：台灣高雄地方法院檢察署八十六年
度偵字第二０九六九、二三一四一、二四一二九號），提起上訴
，本院判決如下：
    主  文
原判決撤銷，發回台灣高等法院高雄分院。
    理  由
本件原判決以公訴意旨略以：被告甲○○、乙○○二人分別於民
國八十二年間及八十四年間某日，向高雄縣嘉誠合作農場，以供
農牧之用承耕嘉誠合作農場向高雄縣仁武鄉公所承租所有坐落高
雄縣大社鄉○○○段二八四之二號之部分土地約0.8 公頃（一般
農業區，農牧用地），該土地毗鄰一天然排水水道。甲○○、乙
○○承耕上開土地後，為貪圖不法利益，於八十四年九月間某日
起，基於共同犯意聯絡，將上開承耕土地，供不特定人傾倒垃圾
及廢土，每一貨車之垃圾或廢土收費新台幣（下同）三百元，為
使容納更多垃圾及廢土，推由甲○○駕駛堆土機將部分垃圾及廢
土推入該毗鄰土地旁之水道，迄八十六年七月十日止，嚴重淤塞
該水道，使該水道失去排水功能，妨礙主管機關之水道防衛，豪
雨時將造成水患，致生公共危險。嗣於八十六年七月十日十時許
，張恆輝（另判決無罪確定）經甲○○、乙○○之同意，駕駛MT
-926號營業大貨車，載運廢土，至上開土地上傾倒後，為高雄縣
仁武鄉公所查緝員吳中山、吳永祥當場查獲。因認被告二人有違
反修正前水利法第七十八條第一項第一款主管機關為保護水道，
應禁止在行水區內傾倒廢棄物，足以妨礙水流之行為，涉犯同法
修正前第九十二條之一第一項違反主管機關禁止其他有礙水道之
行為，致生公共危險罪嫌云云。經審理結果，認被告二人之犯罪
不能證明，因而撤銷第一審關於論處被告二人共同連續違反禁止
在行水區內傾倒廢棄物，足以妨礙水流之行為，致生公共危險罪
刑部分之判決，改判諭知其二人被訴此部分均無罪，固非無見。
惟查：審理事實之法院，對於案內與待證事實有重要關係，而屬
依法應予調查之證據，如未依法調查或雖已調查而未調查明白，
即與證據未經調查無異，如率行判決，其判決當然為違背法令。
又證據之證明力，固屬於法院判斷之自由，但不得違背經驗法則
，如其判斷仍存有疑竇，則在釐清前，尚難遽採為被告有利或不
利之認定。九十二年二月六日修正公布前之水利法第七十八條第
一項除於第一款規定：「主管機關為保護水道，應禁止在行水區
內建造、種植、堆置、挖取，或設置遊樂設施，豎立廣告牌，傾
倒廢棄物，足以妨礙水流之行為」外，另於第九款規定，主管機
關應禁止「其他有礙水道防衛之行為」。而水利法所稱水道，依
水利法施行細則第十六條之一規定，指江、河、川、溪、運河、
減河等水流經過之地域。卷附經濟部九十一年八月十二日經授水
字第09120204171 號解釋令謂山溝野溪係屬自然水流經常流經之
地域，為水利法施行細則第十六條之一所稱水道云云（原審法院
上更(二)卷第三十二頁）。又高雄縣政府九十年九月十四日水工字
第9000140880號函指被告二人所轉租前述土地旁之天然排水溝，
為典寶溪支流牛食坑支線之分線，並非核定為區域排水行水區，
若為典寶溪牛食坑支線主幹線為區域排水行水區，其上游分流則
屬野溪等語。而卷附所謂大社鄉○○○段二八四─二地號及毗鄰
排水山溝照片顯示，該處所傾倒之廢棄物已嚴重阻塞排水之山溝
（第一審卷第六八、六九、七０頁），該處如係系爭之山溝，則
被告等有無違反修正前水利法第七十八條第一項第九款之規定，
而觸犯修正前同法第九十二條之一第一項之罪？殊屬可疑，原審
未詳加勾稽究明，遽為被告等無罪之判決，尚嫌速斷。又原判決
對於前開不利於被告之證據何以不足採，未詳加論述說明，亦有
理由不備之可議。檢察官上訴意旨指摘原判決不當，非無理由，
應認原判決仍有撤銷發回更審之原因。又九十二年二月六日水利
法修正公布後，有關違反水利法之處罰規定已有變更，更審時宜
注意及之，附此明。
據上論結，應依刑事訴訟法第三百九十七條、第四百零一條，判
決如主文。
中　　華　　民　　國　九十四　年   十二　 月　二十二　日
                      最高法院刑事第九庭
                          審判長法官  陳　正　庸
                                法官  賴　忠　星
                                法官  王　居　財
                                法官  林　開　任
                                法官  林　立　華
      本件正本證明與原本無異
                                      書  記  官
中　　華　　民　　國　九十四　年　 十二 　月　 三十 　日
                                                      V
